ACORDAO-COMPLETO-2533064

ACÓRDÃO 4224/2022 ATA 25/2022 - PRIMEIRA CÂMARA

VISTOS, relatados e discutidos estes autos de aposentadoria, com fundamento nos arts. 1º, inciso V, e 39, inciso II, ambos da Lei 8.443, de 16 de julho de 1992, c/c o art. 259, inciso II, do Regimento Interno desta Corte de Contas, ACORDAM os Ministros do Tribunal de Contas da União, reunidos em sessão da 1ª Câmara, ante as razões expostas pelo Relator, em:
9.1. considerar tacitamente registrado em 27/9/2021, o ato constante da peça 3, relativo à aposentadoria de Maria Eliane Alves Cavalcanti, e encaminhar os autos à Secretaria de Fiscalização de Pessoal para a adoção dos procedimentos necessários com vistas à revisão de ofício, nos termos do subitem 9.2.1 do Acórdão 122/2021-TCU-Plenário; 
9.2. dar ciência desta deliberação à interessada e ao Tribunal Regional do Trabalho da 2ª Região/SP;
9.3. arquivar os autos.

Pessoal. Atos de Aposentadoria da unidade emissora Tribunal Regional do Trabalho da 2ª Região/SP

Primeira Câmara

Tribunal Regional do Trabalho da 2ª Região/SP.

3. Interessada: Maria Eliane Alves Cavalcanti, CPF XXX.401.118-XX.

13.1. Ministros presentes: Walton Alencar Rodrigues (Presidente), Benjamin Zymler, Vital do Rêgo e Jorge Oliveira.
13.2. Ministros-Substitutos presentes: Augusto Sherman Cavalcanti (Relator) e Weder de Oliveira.

AUGUSTO SHERMAN

Cuidam os presentes autos da aposentadoria de Maria Eliane Alves Cavalcanti, no cargo de Técnico Judiciário do Tribunal Regional do Trabalho da 2ª Região/SP, conforme os termos constantes da peça 3, cujo ato foi encaminhado ao Tribunal por intermédio do sistema Sisac, na sistemática definida na IN 78/2018, com parecer do órgão de Controle Interno pela legalidade.
2.		A unidade técnica, ao analisar os fundamentos legais da concessão bem como as informações prestadas pelo órgão do controle interno, lavrou a instrução vista à peça 5, adiante parcialmente transcrita, com eventuais ajustes de forma:
" (...) 
EXAME TÉCNICO
Procedimentos aplicados
Os procedimentos para exame, apreciação e registro de atos de pessoal encontram-se estabelecidos na Instrução Normativa TCU 78/2018 e na Resolução TCU 206/2007. Essas normas dispõem que os atos de pessoal disponibilizados por meio do e-Pessoal devem ser submetidos previamente a críticas automatizadas, com base em parâmetros predefinidos.
As críticas das informações cadastradas na etapa de coleta do ato foram elaboradas e validadas levando-se em conta as peculiaridades de cada ato. Os itens verificados nessa etapa são inerentes a dados cadastrais, fundamentos legais, mapa de tempo, ficha financeira, assim como eventuais ocorrências de acumulação. Trata-se de verificações abrangentes, minuciosas e precisas e sem a necessidade de ação humana e, portanto, menos suscetível a falhas. As críticas aplicadas estão discriminadas no sistema, no Menu e-Pessoal, opção 'Crítica', que podem ser acessadas mediante concessão de perfil específico a servidores do TCU responsáveis pela análise.
Além das críticas automatizadas, há verificação humana adicional no caso de haver alertas do sistema ou informações não formatadas, como esclarecimentos do gestor ou do controle interno.  
As críticas também consideram os registros do Sistema Integrado de Administração de Recursos Humanos (Siape) . O Siape disponibiliza informações atualizadas sobre as parcelas que integram os proventos, diferentemente, portanto, do e-Pessoal, que informa as parcelas no momento do registro do ato. 
Essa confrontação com o Siape fornece uma visão atual e verdadeira da situação, o que permite descaracterizar irregularidades e inconsistências que, embora constantes do e-Pessoal, já foram corrigidas.
As verificações detectadas no ato encontram-se discriminadas na aba de pendências do ato no sistema e-Pessoal, bem como no espelho do ato contemplado por esta instrução.
Exame das Constatações
Ato: 47012/2020 - Inicial - Interessado (a) : MARIA ELIANE ALVES CAVALCANTI - CPF: XXX.401.118-XX
Parecer do Controle Interno: considerar o ato Legal.
Constatações e análises: 
0. No tempo calculado para fins de anuênio foram computados períodos não contínuos. Serviço público civil (Adm. Direta e Indireta) em cargo diferente ao da aposentadoria de 07/06/1984 a 08/06/1984, Serviço público civil (Adm. Direta e Indireta) em cargo diferente ao da aposentadoria de 11/06/1984 a 15/06/1984, Serviço público civil (Adm. Direta e Indireta) em cargo diferente ao da aposentadoria de 18/06/1984 a 20/06/1984, Serviço público civil (Adm. Direta e Indireta) em cargo diferente ao da aposentadoria de 22/06/1984 a 22/06/1984, Serviço público civil (Adm. Direta e Indireta) em cargo diferente ao da aposentadoria de 25/06/1984 a 30/06/1984, Serviço público civil (Adm. Direta e Indireta) em cargo diferente ao da aposentadoria de 02/07/1984 a 04/07/1984, Serviço público civil (Adm. Direta e Indireta) em cargo diferente ao da aposentadoria de 19/09/1985 a 19/09/1985, Serviço público civil (Adm. Direta e Indireta) em cargo diferente ao da aposentadoria de 23/09/1985 a 16/12/1985, Serviço público civil (Adm. Direta e Indireta) em cargo diferente ao da aposentadoria de 17/02/1986 a 09/06/1988, Serviço público civil (Adm. Direta e Indireta) em cargo diferente ao da aposentadoria de 10/06/1988 a 06/11/1989 e Tempo no cargo em que se deu a aposentadoria de 07/11/1989 a 14/07/2016.
Justificativa do Gestor de Pessoal: Não há. Verificação efetuada no âmbito do TCU.
Análise do Controle Interno:  Não há. Verificação efetuada no âmbito do TCU.
Análise da Equipe Técnica: Legal
Observa-se no ato em tela que a interessada possui incorporação da vantagem denominada anuênios (13%) em seus proventos. A inativa laborou no serviço público civil (estadual) 17/2/1986 e 9/6/1988 e no serviço público civil (federal) entre 16/6/1988 e 6/11/1989. Observa-se que a interessada ingressou no cargo em que se deu a aposentadoria em 7/11/1989, sob o regime estatutário e anteriormente à publicação da Lei 8.112/1990. Deste modo, entende-se ser legal a incorporação. Pois, é legal para fins de GATS/anuênio, o cômputo do tempo de serviço, civil ou militar, seja sob regime jurídico celetista ou estatutário, prestado anteriormente à Lei 8.112/1990, de forma ininterrupta ou não, na administração direta ou autárquica de qualquer ente da Federação, desde que sob a vigência do Decreto 31.922/1952, por servidor que era regido pela Lei 1.711/1952 no momento da edição da Lei 8.112/1990 e que após sua edição manteve, sem interrupção, esse vínculo estatutário com a Administração Pública Federal, não sendo necessário que a averbação tenha ocorrido sob a Lei 1.711/1952.
0. Indício encontrado para o servidor/instituidor  MARIA ELIANE ALVES CAVALCANTI de CPF XXX.401.118-XX - tipo de indício: Valor de VPNI sofreu algum reajuste desde o primeiro pagamento, situação: ENCAMINHADO PARA ESCLARECIMENTO.
Justificativa do Gestor de Pessoal: Não há. Verificação efetuada no âmbito do TCU.
Análise do Controle Interno:  Não há. Verificação efetuada no âmbito do TCU.
Análise da Equipe Técnica: Legal
O Sistema e-pessoal identificou no ato em tela eventual indício de majoração do valor da VPNI desde o primeiro pagamento. Consoante os contracheques disponíveis para consulta no sistema (e anexados ao ato de aposentadoria) , não se identificou a majoração dos valores. Importante observar que a VPNI passou a ser paga em duas rubricas distintas (contracheque de fevereiro de 2022) . Contudo, a soma das duas rubricas é o mesmo valor da rubrica paga de forma única anteriormente. Neste aspecto, portanto, cabe proposta de legalidade do ato.
0. Ato e-Pessoal em substituição a ato Sisac devolvido de acordo com comunicado da presidência do TCU. Data de encaminhamento do ato Sisac ao TCU: 27/09/2016
Justificativa do Gestor de Pessoal: Não há. Verificação efetuada no âmbito do TCU.
Análise do Controle Interno:  Não há. Verificação efetuada no âmbito do TCU.
Análise da Equipe Técnica: Legal
Ato em substituição a ato SISAC devolvido com entrada original no TCU na data de 27/9/2016.
0. Houve o registro de pelo menos uma rubrica com 'Denominação para análise pelo TCU = Vantagem de caráter pessoal (255 - A.P. -  V.P.N.I. FC (Vantagem de caráter pessoal - Incorporação de quintos/décimos de função) - R$ 3.344,43) .
Justificativa do Gestor de Pessoal: Não há. Verificação efetuada no âmbito do TCU.
Análise do Controle Interno:  Não há. Verificação efetuada no âmbito do TCU.
Análise da Equipe Técnica: Ilegal
É ilegal a concessão da vantagem de quintos em razão do exercício de funções comissionadas após o advento da Lei 9.624/1998.
Nesse caso, como a incorporação de quintos entre o período de 8/4/1998 a 4/9/2001 está amparada por decisão administrativa, será proposta determinação para absorção da rubrica, consoante decidido pelo STF no âmbito do RE 638.115/CE.
O quadro resumo de ocorrências e, quando for o caso, o detalhamento da norma legal e da jurisprudência para as inconsistências acima elencadas encontra-se no anexo II dessa instrução. 
Encaminhamento do ato: 
0. Considerar ILEGAL e recusar registro  do ato de Aposentadoria de MARIA ELIANE ALVES CAVALCANTI do quadro de pessoal do órgão/entidade Tribunal Regional do Trabalho da 2ª Região/SP, com base nos arts. 71, inciso III, da Constituição Federal, 1º, inciso V, e 39, inciso II, da Lei 8.443/1992 e 260, § 1º, do Regimento Interno. 
0. Com fulcro no art. 262, caput, do Regimento Interno deste Tribunal, determinar ao órgão/entidade Tribunal Regional do Trabalho da 2ª Região/SP que: 
no prazo de trinta dias, contados da ciência da decisão, envie a este Tribunal documentos comprobatórios de que o (a) interessado (a) cujo ato foi impugnado está ciente do julgamento deste Tribunal.
dê ciência, no prazo de quinze dias, contados da notificação, do inteiro teor desta deliberação (a) o interessado (a) , alertando-o (a) de que o efeito suspensivo proveniente da interposição de eventuais recursos junto ao TCU não o (a) exime da devolução dos valores percebidos indevidamente, caso o recurso não seja provido.
promova, no prazo de 30 (trinta) dias, o destaque da (s) parcela (s) de quintos incorporada (s) com amparo em funções comissionadas exercidas entre 8/4/1998 a 4/9/2001 e transforme-a (s) em 'Parcela Compensatória' a ser absorvida por quaisquer reajustes futuros, consoante decidido pelo STF no RE 638.115/CE, caso a incorporação tenha se dado por decisão administrativa ou por decisão judicial não transitada em julgado.
CONCLUSÃO
A abrangência e a profundidade das verificações levadas a efeito fundamentam convicção de que o ato 47012/2020 pode ser apreciado pela ilegalidade, em razão das irregularidades apontadas no item Exame das Constatações desta instrução, que representam afronta à legislação e à jurisprudência de referência.
 (...) ".
3.	O Ministério Público, neste ato representado pela Procuradora-Geral Cristina Machado da Costa e Silva, mediante sucinto Parecer espelhado à peça 7, anuiu à proposição da unidade técnica instrutiva.
É o Relatório.

não há.

Procuradora-Geral Cristina Machado da Costa e Silva.

PESSOAL. APOSENTADORIA. ATO COM INCLUSÃO NOS PROVENTOS DA VANTAGEM DE QUINTOS/DÉCIMOS DECORRENTES DO EXERCÍCIO DE FUNÇÃO COMISSIONADA POSTERIORMENTE AO ADVENDO DA LEI 9.624/1998. REGISTRO TÁCITO DA CONCESSÃO PELO DECURSO DO PRAZO QUINQUENAL. RESTITUIÇÃO DOS AUTOS À SEFIP PARA ADOÇÃO DE PROVIDÊNCIAS.CIÊNCIA.

APOSENTADORIA (APOS)

Cuidam os presentes autos da aposentadoria de Maria Eliane Alves Cavalcanti, no cargo de Técnico Judiciário do Tribunal Regional do Trabalho da 2ª Região/SP.  
2.	Ao analisar as parcelas contempladas nos proventos de aposentadoria da interessada, a unidade técnica constatou que foi consignada rubrica relativa a anuênios (13%) , cujo pagamento estaria conforme os normativos de regência, fato que não consubstanciaria óbice ao registro do ato em exame. Verificou, ainda, que a houve incorporação de parcela de "quintos/décimos" transformada em VPNI por força do artigo 62-A da Lei 8.112/1990, decorrentes do exercício de função comissionada após o advento da Lei 9.624/1998. A unidade técnica, por essa razão, pugnou pela ilegalidade da aposentadoria em relevo e negativa de registro do ato concessório respectivo, proposição a que anuiu o Ministério Público. 
3.	Na espécie, o STF, no âmbito do RE 638.115/CE, ao deliberar acerca do tema, aprovou a tese de que "ofende o princípio da legalidade a decisão que concede a incorporação de quintos pelo exercício de função comissionada no período de 8/4/1998 até 4/9/2001, ante a carência de fundamento legal. Mais tarde, em sede de embargos declaratórios, modulou os efeitos dessa decisão para, primeiro, autorizar a continuidade do pagamento da parcela incorporada por força de decisão judicial passada em julgado, sem absorção e, segundo, no que tange ao pagamento dessa rubrica mediante decisão judicial não transitada em julgado ou por medida administrativa, modulou os seus efeitos de modo que, aqueles que continuam recebendo a parcela questionada, tenham o pagamento mantido até sua absorção integral por quaisquer reajustes futuros concedidos aos servidores. 
4.	Em que pese os pareceres precedentes, entendo que outro deslinde deverá ser dado à questão. É que, embora a data de encaminhamento ao Tribunal do ato cadastrado no sistema e-Pessoal seja  10/7/2020 (peça 3) , trata-se, na verdade, de ato substitutivo àquele cadastrado no Sisac que foi, originalmente, encaminhado em 27/9/2016, conforme informado na instrução, portanto há mais e cinco anos, de sorte que a hipótese presente atrai o entendimento adotado por este Tribunal em decorrência da decisão do STF no âmbito do RE 636.553, em que restou fixado o prazo de cinco anos para resolução de mérito de processos de concessão, após o qual esses atos serão considerados tacitamente registrados.  
5.	Assim, por esses fundamentos, entendo que a aposentadoria da Sr.ª Maria Eliane Alves Cavalcanti deve ser considerada tacitamente registrada desde 27/9/2021, considerando os cinco anos transcorridos. Todavia, no lastro do que vem decidindo esta Corte de Contas, os autos devem ser encaminhados à Sefip para adoção das medidas com vistas à revisão de ofício, nos termos preconizados na decisão dos embargos de declaração opostos ao mencionado RE 636.553. 
Ex positis, divergindo da proposta alvitrada pela unidade técnica e do Parecer da representante do Ministério Público, manifesto-me por que o Tribunal aprove o acórdão que ora submeto à deliberação deste Colegiado.
TCU, Sala das Sessões, em 26 de julho de 2022.
AUGUSTO SHERMAN CAVALCANTI 
Relator